【裁判字號】    90,訴,872
【裁判日期】    901022
【裁判案由】    過失致死等
【裁判全文】
臺灣板橋地方法院刑事判決                            九十年度訴字第八七二號
    公  訴  人  臺灣板橋地方法院檢察署檢察官
    被      告  森展企業有限公司
    兼代表人    己○○
    被      告  庚○○
    共      同
    選任辯護人  陳信亮律師
右列被告因過失致死等案件，經檢察官提起公訴（八十九年度偵字第一九六三三號、
九十年度偵字第四七七四號），本院判決如左：
    主  文
己○○從事業務之人，因業務上之過失致人於死，處有期徒刑肆月，如易科罰金以
佰元折算壹日。緩刑年。
庚○○從事業務之人，因業務上之過失致人於死，處有期徒刑肆月，如易科罰金以
佰元折算壹日。緩刑年。
森展企業有限公司法人違反雇主對防止電引起之危害，應有符合標準之必要安全衛生
設備之規定，致發生死亡災害，科罰金新臺幣伍萬元。
    事  實
一、己○○係森展企業有限公司（下稱森展公司）之負責人，為從事機械設備製造修
    配業務之人，並僱用陳樹苡等勞工在森展公司位於台北縣林口鄉○○路四十之一
    號之林口廠一址從事相關工作，係陳樹苡之雇主，至庚○○則係森展公司之副總
    經理兼林口廠廠長，就林口廠部分，其需負監督及安全維護之責，亦為從事機械
    設備製造修配業務之人。己○○及庚○○二人明知林口廠內勞工陳樹苡與其他勞
    工於民國八十九年七月二十日所從事之貨櫃內鍋爐本體裝櫃工作，係在長約十一
    點九六公尺、寬約二點三一公尺、高約二點五九公尺之活動空間狹小之貨櫃內進
    行，並明知雇主及工廠廠長對勞工於良導體機器設備內之狹小空間作業時所使用
    之交流電焊機，應設置必要安全衛生設備之自動電擊防止裝置，使勞工於使用交
    流電焊機工作時，得減低電壓，以防止電能所引起之危害。而依己○○、庚○○
    於森展公司之職權，且依其客觀情狀，並無不能注意之情事，詎二人竟疏於注意
    ，未在勞工所使用之交流電焊機上設置自動電擊防止裝置，適於八十九年七月二
    十日下午二時二十分至三十分間，勞工陳樹苡持上開未裝設自動電擊防止裝置之
    交流電焊機，在上開貨櫃內從事鍋爐本體之支架點焊工作時，因活動空間不足，
    且上開交流電焊機未裝置自動電擊防止裝置，致其胸部誤觸電焊機之焊條裸露部
    分，因之休克趴倒在貨櫃車內，雖旋經同事甲○○發覺，託其他同事通知救護車
    前來將其送醫，惟陳樹苡仍於送醫後延至同日下午三時三十分許不治死亡。
二、案經被害人陳樹苡之父戊○○告訴及臺灣板橋地方法院檢察署檢察官據報相驗後
    自動檢舉偵查起訴。
    理  由
一、訊據被告己○○、庚○○固坦承分別係被告森展公司之代表人及林口廠廠長，及
    被害人陳樹苡於上開時地遭交流電焊機觸電時，其所使用之交流電焊機並無自動
    電擊防止裝置等情供認屬實，惟否認有何業務過失致死及違反勞工安全衛生法之
    犯行，二人均辯稱：有無裝置自動電擊防止裝置，與被害人陳樹苡之死亡無因果
    關係，非因違反規定才造成被害人的死亡，因自動電擊防止裝置是在漏電雷擊時
    候所發揮的功能，如果人體直接觸電，與是否設此裝置無關，尤其如觸電之部位
    係在心臟，不會因裝有自動電擊防止裝置，而能避免發生死亡之結果；而本件被
    害人陳樹苡觸電部位既在胸部，顯與伊等有無設置自動電擊防止裝置無涉，伊等
    至多僅違反勞工行政相關法規而已云云。惟查：
（一）按勞工安全衛生法所稱之雇主，謂事業主或事業之經營負責人而言。又雇主對
      於防止電、熱及其他之能引起之危害，應有符合標準之必要安全衛生設備。而
      雇主對勞工於良導體機器設備內之狹小空間或於高度兩公尺以上之鋼架上作業
      時所使用交流電焊機，應有自動電擊防止裝置。以上觀諸勞工安全衛生法第二
      條第二項、第五條第一項第三款及勞工安全衛生設施規則第二百五十條分別定
      有明文。經查本件被告己○○係森展公司之負責人，被害人陳樹苡係森展公司
      所僱，在森展公司位於台北縣林口鄉○○路四十之一號之林口廠，從事小零件
      及貨櫃內鍋爐本體裝櫃之工作，至被告庚○○則係森展公司之副總經理兼林口
      廠廠長，又林口廠之設備係林口廠提出後，簽報由被告己○○決定等情，迭據
      被告己○○與庚○○於檢察官偵查及本院調查中一致供認屬實，則被告森展公
      司及被告己○○自屬勞工安全衛生法所稱之雇主。另被告庚○○既係森展公司
      所委任擔任林口廠之廠長，其工作內容為監管與巡視林口廠工作場地，對於工
      地現場及設備之安全自負有必要之注意義務。
（二）本件被害人即勞工陳樹苡於八十九年七月二十日下午二時二十分至三十分間，
      持上開未裝設自動電擊防止裝置之交流電焊機，在上址林口廠內，進入長約十
      一點九六公尺、寬約二點三一公尺、高約二點五九公尺之活動空間狹小之貨櫃
      內，從事貨櫃內鍋爐本體之支架點焊工作，而至二時三十分許，林口廠副理甲○○由工廠後方飲水及與員工乙○○聊天後回到該貨櫃時，閃身看到陳樹苡以
      前進之姿勢趴在貨櫃內壁及鍋爐中間之狹窄處，呂新偉以為陳樹苡正要進去，
      遂喊叫他，但未見陳樹苡回應，又見看到電纜線在陳樹苡身體下方，甲○○即
      叫乙○○及丁○○，並同時將電源關掉，再請丁○○將陳樹苡出，並通知救
      護車前來將其送醫，惟仍不治死亡等事實，已據證人甲○○迭於檢察官偵查及
      本院調查中證述綦詳（分詳相驗卷第十一頁反頁、第十二頁及本院九十年七月
      十六日訊問筆錄），並有卷附現場相片六幀可參（附於偵查卷第七頁至第九頁
      ）。而被害人陳樹苡之屍體，經臺灣板橋地方法院檢察署檢察官督同法醫師相
      驗結果，其有鼻流血、額部多處擦傷，右胸及右胸外側多處擦挫傷、胸口部處
      似電擊痕（黑褐色、表皮剝脫），十指指甲發黑、左手手掌（近姆指）處電灼
      痕（表皮發白、皺縮，約一×一公分）、右手臂內側多處電擊痕（表皮剝脫呈
      黑褐色）、左腳掌底部正中發紅，其中有二點似電灼痕，並經驗斷係因觸電引
      起休克致死等情，復有臺灣板橋地方法院檢察署之勘驗筆錄、驗斷書、相驗屍
      體證明書各一紙及被害人照片十二張在卷足考（詳偵查卷第十頁、第十三頁至
      第十九頁、第二十三頁至第二十六頁）。是被告森展公司之工作場所，於勞工
      工作時發生死亡之職業災害，亦殆無疑。
（三）本件死亡之職業災害發生後，經行政院勞工委員會北區勞動檢查所檢查，其結
      果略以：「災害現場概況：（一）災害現場是森展公司林口廠廠房門口放置之
      貨櫃。（二）災害現場之貨櫃（長約十一．九六公尺、寬約二．三一公尺、高
      約二．五九公尺）內側端裝有鍋爐周邊配件及三節長約五公尺、直徑約０．五
      五公尺之煙，外側端裝有一座長約五．二四三公尺、直徑約二．一三五公尺
      之鍋爐本體，鍋爐本體前端基座右側已用支架點焊固定於貨櫃上，鍋爐本體基
      座其餘三處則尚未點焊；貨櫃開口前方約二．一公尺之地面置放一部搬運鍋爐
      之堆高機（型式：ＦＤ６０Ｐ，荷重六噸），貨櫃開口外右側地面約六．四公
      尺置放一部電焊機（型式ＷＨＡ，一次電壓二二０Ｖ）。災害原因分析：（一
      ）據臺灣板橋地方法院檢察署相驗屍體證明書記載：『陳樹苡死亡原因為：甲
      、休克。乙、（甲之原因）：觸電』，（二）據森展公司林口廠副理辛○○稱
      ：陳樹苡罹災時使用之電焊機型式為ＷＨＡ，一次電壓為二二０Ｖ（交流電）
      ，二次無負荷電壓為八十四Ｖ（交流電），現場實測電焊機電纜線絕緣電阻為
      二十ＭΩ，電焊機外殼絕電阻為六．二五四ＭΩ，惟此電焊機未設自動電擊防
      止裝置。（三）據森展公司林口廠技工乙○○稱：長庚紀念醫院林口分院醫師
      急救陳樹苡約四十分鐘後說明陳員遭受電擊位置在胸部。（四）由現場檢視結
      果：鍋爐本體前端基座右側已用支架點焊固定於貨櫃，鍋爐本體基座其餘之前
      端左側及後端左側、右側三處尚未點焊。（五）由現場電焊夾頭上焊條發現黏
      有疑似皮膚之物。綜合上述，本災害發生之可能原因如下：罹災者陳樹苡於進
      行鍋爐裝櫃之固定作業時，先將鍋爐本體前端基座右側支架點焊完成後，欲進
      行鍋爐本體後端右側支架點焊工作時，因貨櫃與鍋爐本體右側空間狹小（寬約
      三十四公分、高約五十公分），且右側前端已點焊支架，無法由右側空間進入
      貨櫃後側端，故陳員攜帶電焊夾頭由鍋爐本體左側空間欲進入，行經途中不慎
      身體碰觸電焊夾頭上之焊條，再加上該交流電焊機未設置自動電擊防止裝置而
      感電死亡。造成本件職業災害之直接原因係被害人身體碰觸交流電焊夾頭上之
      焊條，致感電休克死亡，間接原因則Ａ：不安全動作：罹災者陳樹苡攜帶電焊
      夾頭由鍋爐本體左側空間欲進入前，未先將交流電焊機電源關掉。Ｂ：不安全
      狀況：罹災者陳樹苡於良導體設備（貨櫃）內之狹小空間作業時所使用之交流
      電焊機，未設置自動電擊防止裝置。依此研判，被告等僱用勞工陳樹苡於良導
      體設備內之狹小空間作業時所使用之交流電焊機，未設置自動電擊防止裝置，
      違反前開勞工安全衛生法第五條第一項第三款、及勞工安全衛生設施規則第二
      百五十條之規定」等，有該勞動檢查所八十九年九月四日台八十九勞北檢製字
      第八九０九一九號函所附職業災害檢查報告書一份在卷可參（附於偵查卷第二
      十八頁至第四十二頁）。是本案被告森展公司與負責人己○○既僱用勞工於良
      導體機器設備內之狹小空間使用交流電焊機工作，客觀上即負有提供合於標準
      之安全設備義務，而被告庚○○既受森展公司委任擔任林口廠廠長之職，其對
      於林口廠設備之安全亦負有必要之注意義務，然森展公司在提供勞工使用之交
      流電焊機，竟未設置自動電擊防止裝置，以使勞工作業時得以減低電壓，避免
      感電之危害，而依客觀情況，復無不能注意之情事，竟疏未注意設置符合標準
      之必要安全設備，致發生被害人陳樹苡觸電死亡之災害，被告己○○及庚○○
      有違前開勞工安全衛生法之規定，其於本件災害之發生均有過失，且與被害人
      之死亡間，應有相當因果關係。
（四）至被告雖辯稱：被害人陳樹苡觸電部位係在胸部，與被告有無設置自動電擊防
      止裝置無涉云云，惟查：交流電焊接機設置自動電擊防止裝置之安全性，在於
      焊接時候電壓較低，約可至十五到四十伏特，而如未焊接時，則約在八十到一
      佰伏特以上電壓，亦即設置自動電擊防止裝置一般可降低電壓二十五伏特，此
      可減少觸電時之傷害性等節，業據證人即行政院勞工委員北區勞動檢查所檢查
      員丙○○於本院調查中證述在卷（本院九十年八月六日訊問筆錄），是觸電之
      傷害性固可能因人體觸電位置而有異，但電壓之高低仍足影響觸電時所受傷害
      之輕重，而設置自動電擊防止裝置既可降低電壓，如有設置自較能降低危害之
      發生。故本件災害之發生與有無設置此裝置，自屬有關，被告前揭辯詞殊無可
      採信。至證人辛○○雖稱：自動電擊防止裝置雖會降低電壓，但無法百分之百
      防止觸電，電壓高與電壓低的電擊傷害不見的有關，伊曾經被二百伏特觸電沒
      有關係，但是被一百伏特觸電就有關係云云，但查證人辛○○係被告森展公司
      之技術部維修人員，此為證人所自承，故其既受僱於森展公司，所為證詞已有
      偏頗之虞，況其前揭所言純係個人臆測之意見，亦難予採認，不足供為被告三
      人有利之證明，附此說明。
（五）綜上，本件被告森展公司與己○○均違反前開勞工安全衛生法規定，被告己○○另與庚○○另犯刑法上業務過失致死之事實甚明。罪證明確，被告犯行均堪
      認定。
二、核被告己○○、庚○○所為，均係犯刑法第二百七十六條第二項之業務過失致死
    罪，被告己○○另違反勞工安全衛生法第五條第一項第三款之規定，因而生同法
    第二十八條第二項第一款之死亡災害，應依同法第三十一條第一項規定處罰。被
    告庚○○同時同地以一過失行為觸犯上開二罪名，屬裁判上一罪之想像競合犯，
    應從一重之業務過失致死罪處斷。又被告森展公司為法人，亦違反上開勞工安全
    衛生法第五條第一項第三款之規定，因而生同法第二十八條第二項第一款之死亡
    災害，應依同法第三十一條第二項規定科處罰金。爰審酌被告己○○、庚○○二
    人犯罪過失之輕重、智識程度、災害發生後雖已給付被害人家屬喪葬費新台幣（
    下同）十二萬元及慰問金五萬元（參見偵查卷內前引檢查報告書），惟尚未達成
    和解等一切情狀，各量處如主文所示之刑。次查被告行為後，刑法第四十一條業
    於九十年一月四日經立法院修正通過，並經總統於九十年一月十日公布，而於同
    年一月十二日生效施行，其修正條文為：「犯最重本刑為五年以下有期徒刑以下
    之刑之罪，而受六個月以下有期徒刑或拘役之宣告，因身體、教育、職業、家庭
    之關係或其他正當事由，執行顯有困難者，得以一元以上三元以下折算一日，易
    科罰金。但確因不執行所宣告之刑，難收矯正之效，或難以維持法秩序者，不在
    此限。」「併合處罰之數罪，均有前項情形，其應執行之刑逾六月者，亦同」，
    核與修正前刑法第四十一條相較，修正後條文顯較有利於被告，本件既符合修正
    後刑法第四十一條第一項之情形，自應依刑法第二條第一項前段規定，依修正後
    刑法第四十一條第一項規定諭知易科罰金之折算標準，合此說明。至被告森展公
    司併依勞工安全衛生法第三十一條第二項規定，科以如主文所刑之罰金。末查被
    告己○○及庚○○均前未曾受有期徒刑以上刑之宣告，有臺灣高等法院被告全國
    前案紀錄表及臺灣高等法院檢察署刑案紀錄簡覆表各一紙在卷可查，茲其二人因
    一時失慎致罹刑典，經此偵審程序應已知警惕，本院因認對其所宣告之刑，以暫
    不執行為適當，爰併予宣告緩刑三年，以啟自新。
據上論斷，應依刑事訴訟法第二百九十九條第一項前段，勞工安全衛生法第三十一條
第一項、第二項，刑法第十一條前段、第二條第一項、第二百七十六條第二項、第五
十五條、第四十一條第一項、第七十四條第一款，罰金罰鍰提高標準條例第一條前段
、第二條，判決如主文。
本案經檢察官洪家原到庭執行職務
中      華      民      國    九十      年      十      月    二十二    日
                                      臺灣板橋地方法院刑事第四庭
                              法    官  許仕楓
右正本證明與原本無異。
如不服本判決，應於判決送達後十日內向本院提出上訴狀。
                                          書 記 官  周百川
中      華      民      國    九十      年      十      月    二十二    日
附錄本案論罪科刑法條：
刑法第二百七十六條
  因過失致人於死者，處二年以下有期徒刑、拘役或二千元以下罰金。
  從事業務之人，因業務上之過失犯前項之罪者，處五年以下有期徒刑或拘役，得併
  科三千元以下罰金。
勞工安全衛生法第五條第一項第三款
  雇主對左列事項應有符合標準之必要安全衛生設備：
  三  防止電、熱及其他之能引起之危害。
勞工安全衛生法第二十八條第二項第一款
  事業單位工作場所發生左列職業災害之一時，雇主應於二十四小時內報告檢查機構
  一  發生死亡災害者。
勞工安全衛生法第三十一條
  違反第五條第一項或第八條第一項之規定，致發生第二十八條第二項第一款之職業
  災害者，處三年以下有期徒刑、拘役或科或併科新臺幣十五萬元以下罰金。
  法人犯前項之罪者，除處罰其負責人外，對該法人亦科以前項之罰金。


司法院資訊處製作；財團法人民間司法改革基金會備份。
